臺灣高等法院民事判決
111年度重上字第323號
上  訴  人  李懋緯    
訴訟代理人  張雅琳律師
複  代理人  宋瑞政律師
訴訟代理人  陳樹村律師
被  上訴人  游千玉  

訴訟代理人  黃健淋律師
複  代理人  廖慈怡律師
上列當事人間請求不動產所有權移轉登記事件，上訴人對於中華
民國111年2月8日臺灣桃園地方法院110年度重訴字第128號第一
審判決提起上訴，本院於111年10月4日言詞辯論終結，判決如下
：
    主      文
上訴駁回。
第二審訴訟費用由上訴人負擔。
    事實及理由
一、上訴人主張：兩造為男女朋友關係，伊於民國96年間出資新
    臺幣（下同）850萬元，購買坐落桃園市○○區○○段00000地號
    土地（權利範圍4844/100000），及其上000、000建號建物
    即門牌號碼桃園市○○區○○路000號、同路000巷00號房屋（權
    利範圍分別為1/1、1/21，下稱系爭房屋，與前開土地合稱
    系爭房地）。伊為貸得更多款項，以兩造名義共同向銀行辦
    理貸款，而將系爭房地所有權1/2借名登記在被上訴人名下
    如附表所示，惟系爭房地實際均由伊管理使用收益，附表所
    示房地實為伊所有，因伊無欲繼續借名登記關係，爰以起訴
    狀繕本送達作為終止借名登記契約之意思表示，並依民法第
    179條或類推適用民法第541條第2項規定，請求擇一命被上
    訴人將如附表所示不動產所有權移轉登記予伊等語。
二、被上訴人則以：兩造雖無婚姻關係，但共同居住生活並育有
    2女，具事實上夫妻關係，上訴人於96年間為給予伊安全感
    ，將系爭房地所有權1/2贈與伊，兩造與未成年子女長年共
    組家庭居住在系爭房地，伊除負擔家用外，就系爭房地亦有
    使用收益及繳納部分稅金。又伊收入不豐，縱兩造向銀行共
    同貸款，亦無法因此貸得更多款項，故並無為共同貸款而成
    立借名登記契約關係之情事等語，資為抗辯。
三、原審為上訴人敗訴之判決，上訴人不服，提起上訴，聲明：
    ㈠原判決廢棄；㈡被上訴人應將如附表所示之不動產所有權移
    轉登記予上訴人。被上訴人則答辯聲明：上訴駁回。
四、查兩造為男女朋友關係，育有2女，系爭房地於96年11月28
    日以買賣為原因，登記為兩造共有，權利範圍各1/2，系爭
    房地之買賣價金、貸款均由上訴人繳納之事實，有系爭房地
    之買賣契約書、所有權狀、登記謄本在卷可稽（見原審卷一
    第33至70頁），且為兩造所不爭執（見本院卷第201、202頁
    ）。
五、本院之判斷：　
　  上訴人主張終止兩造間成立之借名登記契約，依民法第179
    條或類推適用民法第541條第2項規定，請求被上訴人就附表
    所示不動產為所有權移轉登記，為被上訴人所拒絕，並以前
    詞置辯。兩造同意簡化本件爭點項目（見本院卷第202頁）
    ：㈠兩造間就附表所示不動產是否成立借名登記契約關係？㈡
    上訴人主張終止借名登記契約後，依民法第179條及類推適
    用民法第541條第2項規定，請求被上訴人就附表所示不動產
    為所有權移轉登記，有無理由？茲分述如下：
　㈠兩造間就附表所示不動產未成立借名登記契約關係：
　⒈按不動產物權經登記者，推定登記權利人適法有此權利（民
    法第759條之1第1項規定參照）。查系爭房地目前登記為兩
    造共有，權利範圍各1/2之事實，為兩造所不爭，則依上開
    法條規定，自應推定被上訴人就系爭房地有1/2權利之事實
    。上訴人主張被上訴人名下之系爭房地所有權1/2係其借名
    登記予被上訴人，實為其所有乙節，為被上訴人所否認，自
    應由上訴人就此變態事實負舉證之責任，合先敘明。
  ⒉按稱「借名登記」者，謂當事人約定一方將自己之財產以他
    方名義登記，而仍由自己管理、使用、處分，他方允就該財
    產為出名登記之契約。查上訴人並不爭執兩造自92年間開始
    交往，為男女朋友關係，於96年間購買系爭房地後開始住居
    系爭房地共同生活，並育有2女（見原審卷二第3、4頁、本
    院卷第95頁），可見兩造就系爭房地係共同占有使用收益。
    上訴人雖主張系爭房地各項稅金均由其支付，惟被上訴人亦
    有繳納系爭房地103、108年度之地價稅之事實，此有被上訴
    人提出之繳稅交易記錄明細資料可證（見本院卷一第402、4
    04頁），堪認系爭房地確非僅由上訴人個人單獨占有管理、
    使用，核與借名登記契約關係之成立，需由借名人自己管理
    、使用、處分財產，出名人就該財產僅單純出名而未實際管
    理使用之要件，已有未合。況上訴人曾對被上訴人明白表示
    ：「賣房子妳一定有一半，因為是共有，更何況妳也要養我
    的小孩」、「房子妳有一半，不會拿不到錢」、「賣了再來
    分錢，因為大家不管怎樣終其目標，都只是為了要過生活」
    、「以後對於房子的事，我們兩個人，只是共同合購的人而
    已」等語，有被上訴人提出兩造間之對話記錄截圖附卷可參
    （見原審卷一第397、398頁），足見上訴人主觀上亦認為系
    爭房地所有權1/2為被上訴人所有，並非單純借名。上訴人
    嗣雖辯稱上述對話係其欲出售系爭房地時，因被上訴人不同
    意，出於安慰被上訴人而說的云云（見本院卷第263頁），
    然上訴人於上開對話中已明白表示被上訴人就系爭房地有一
    半權利，字裡行間無從得出上訴人係出於安撫被上訴人始稱
    被上訴人有1/2權利之意思，上訴人亦未舉證證明兩造間上
    開對話內容另有隱含其他意思之情事，是上訴人主張兩造間
    就系爭房地所有權1/2合意成立借名登記契約云云，尚難採
    信。
　⒊上訴人雖另舉證人即其胞兄陳柏銘、承辦系爭房地移轉登記
    事宜之地政士陳素秋，及辦理系爭房地貸款之中國信託商業
    銀行（下稱中信銀行）員工李維德為證，主張其為向銀行增
    加貸款金額，而將被上訴人列為共同貸款人，並將系爭房地
    權利1/2借名登記在被上訴人名下云云。惟查：
　⑴證人李維德證稱：系爭房地產權為兩造各半，由上訴人擔任
    貸款主借款人，被上訴人則為共同借款人，一般而言，兩人
    共同貸款不一定就能貸得較多之額度，如果其中一人負債較
    高，就會造成兩人收入及負債合併計算後，反而讓可貸款之
    額度變少，如貸款人無法貸款足額，我們不會建議增加共同
    借款人，而是會詢問借款人是否多加一位保證人進來，因為
    保證人的資力通常會比借款人好等語（見原審卷二第185、1
    86頁）。而系爭房地申貸當時，上訴人年所得約100萬元，
    被上訴人年所得則僅約為36萬元，有中信銀行111年6月15日
    函所附一般貸款申請書暨客戶基本資料表在卷為憑（見本院
    卷第157頁），且為兩造所不爭執（見本院卷第262頁），則
    加列被上訴人為貸款是否能增加貸款額度，顯有疑義。故證
    人李維德上開證詞充其量僅能證明兩造為共同貸款人之事實
    ，尚不足據以認定增列被上訴人為共同貸款人後，確能增加
    貸款額度，亦不能證明上訴人係為增加貸款金額，始將被上
    訴人列為共同貸款人並將系爭房地所有權1/2借名登記在被
    上訴人名下之事實。
　⑵證人陳素秋雖證述：上訴人當初申貸，因為收入支出比不足
    ，經和上訴人及中信銀行的李維德討論後，原本要增加保人
    ，但被上訴人只是上訴人的女朋友，不是配偶，所以後來用
    共同借款人的名義申貸，銀行說被上訴人必須是所有權人，
    所以當初買了系爭房地後就登記在兩造名下各1/2等語（見
    本院卷第141至143頁）。證人陳柏銘證述：有聽上訴人說過
    ，因自己一個人貸款財力不足，無法足貸，所以要登記兩個
    人的名字等語（見原審卷二第189、190頁）。然陳素秋之證
    詞核與李維德上開證述尚有出入，而陳柏銘前開證詞則係聽
    聞自上訴人之陳述，並非親自見聞，均難逕予信取，況證人
    陳素秋、陳柏銘均證稱不清楚兩造間就系爭房地之約定情形
    （見原審卷二第189頁；本院卷第141、142頁），自難僅憑
    其二人所述即認定兩造間就系爭房地所有權1/2有合意成立
    借名登記契約關係。
　⒋上訴人主張系爭房地之相關出租及委售事宜均由其出面主導
    ，且系爭房地之買賣價金、貸款均係其繳納，系爭房地之保
    險費、稅金等各項費用主要亦由其繳納等情，固有其提出之
    住宅火災及地震保險保單、繳費通知、委託轉帳代繳稅款約
    定書（見原審卷一第315至344頁）、房屋租賃契約書（見原
    審卷二第17至28頁）、委售契約書為證（見原審卷二第41至
    89頁。惟查：
　⑴出租人本不以所有權人為限，故上訴人主導房屋之出租，並
    不能證明其為系爭房地全部所有權人，此由被上訴人曾以li
    ne簡訊質疑上訴人代為出租系爭房屋一事，即詢問：「你將
    我兩共同房權的一樓店面出租給人做早餐店嗎？為何沒有告
    知我呢？」等語（見原審卷二第106頁），亦可佐證。又上
    訴人雖有出面主導委售系爭房地事宜，惟其亦向被上訴人尋
    求同意，此由兩造之Line對話內容可知（見原審卷一第397-
    400頁），倘系爭房地全部均屬上訴人所有，上訴人焉須取
    得被上訴人同意其出售房地？故上訴人主導委售行為亦不能
    證明系爭房地全部均為其所有，以及被上訴人名下系爭房地
    所有權1/2係借名登記之事實。
　⑵兩造自購買系爭房地後共同居住於系爭房地，以事實上夫妻
    關係共同生活，並育有二女，共組家庭，則兩造就共同生活
    所生之開銷、家務分擔及教養子女等事務，本即應共同協力
    ，依各自之經濟能力狀況調整及分配彼此負擔之項目。兩造
    既不爭執上訴人年薪遠高於被上訴人，資力較被上訴人為佳
    ，顯係兩造同居共同生活中之經濟主力，且上訴人為系爭房
    屋戶籍登記之戶長（見原審卷二第16頁），兩造按資力情形
    由上訴人繳納系爭房地之保險費、稅金等費用，充其量僅能
    證明兩造係基於事實上夫妻共同生活而分擔之情形，尚不足
    以證明被上訴人名下之系爭房地所有權1/2乃上訴人所借名
    登記者。
　⑶被上訴人雖不爭執系爭房地買賣價金、貸款均由上訴人所繳
    納，惟辯稱其名下部分因係上訴人所為之贈與，故價金及貸
    款均由上訴人支付等語。觀諸被上訴人所提出兩造於107年
    間Line對話內容（見原審卷一第396-401頁），被上訴人表
    示因為上訴人隱瞞已婚身分與其交往，為補償被上訴人而購
    買系爭房地贈與被上訴人，被上訴人在共同生活期間負責刷
    卡支付兩造所生子女費用，並24小時全心帶小孩等語；上訴
    人則强調系爭房地被上訴人有一半的權利，因為愛被上訴人
    而使被上訴人有系爭房地一半的權利等語，另參諸上訴人自
    陳與被上訴人交往之初係有配偶之人乙節（見本院卷第263
    頁），堪認被上訴人所辯其名下系爭房地一半權利係上訴人
    所贈與者等語，尚不悖於常情，應屬可取。則上訴人再以買
    賣價金及貸款由其繳納為據，主張被上訴人名下系爭房地所
    有權1/2為借名登記云云，即非可採。又兩造既共同居住生
    活於系爭房地，且系爭房地之出租與委售事宜均由上訴人主
    導，則上訴人單純持有系爭房地所有權狀正本，仍無從據此
    證明被上訴人名下系爭房地所有權1/2係上訴人所借名登記
    之事實。
　⑷上訴人雖主張系爭房地所有權1/2登記在被上訴人名下，並未
    辦理贈與稅，可證兩造間並非贈與關係云云（見本院卷第20
    8頁），惟系爭房地於96年間向建商購得後即以「買賣」為
    原因而直接登記在兩造名下各1/2，被上訴人取得系爭房地
    所有權1/2形式上係直接受讓自建商，而非受讓自上訴人，
    然兩造間就此確有贈與之合意，詳如前述，故系爭房地縱未
    辦理贈與稅乙節，亦無從否認兩造間有贈與之合意，上訴人
    此部分主張，亦不足採。　　　
　⒌上訴人另以系爭房屋鄰損和解金由其收取，該和解書並記載
    其為系爭房屋唯一請求權人（見原審卷一第75、76頁）為據
    ，主張系爭房地所有權為其一人所有。然查，系爭房地主要
    相關事宜係由上訴人出面主導處理一節，尚不足據為證明被
    上訴人名下系爭房地所有權1/2係上訴人借名登記所為，已
    如前述，則上訴人出面收取系爭房屋鄰損和解金，亦僅堪認
    上訴人之單方請求損害賠償之和解行為，並不足以認定兩造
    間有借名登記契約關係存在。至和解書雖以手寫記載上訴人
    為唯一請求權人，惟充其量僅能證明上訴人為鄰損賠償請求
    權人，但不能證明上訴人有系爭房地全部所有權，更無從憑
    此證明兩造間存有借名登記契約關係。
　㈡上訴人請求被上訴人就附表所示不動產為所有權移轉登記，
    並無理由：
　　上訴人既不能舉證證明兩造間就系爭房地所有權1/2有成立
    借名登記契約關係，則其主張終止借名登記契約，依民法第
    179條或類推適用民法第541條第2項規定，請求被上訴人將
    附表所示不動產所有權移轉登記予其，均屬無據。 
六、綜上所述，上訴人主張終止借名登記契約，依民法第179條
    或類推適用民法第541條第2項規定，請求被上訴人將附表所
    示不動產所有權移轉登記予其，並非有據，不應准許。從而
    原審所為上訴人敗訴之判決，並無不合。上訴論旨指摘原判
    決不當，求予廢棄改判，為無理由，應駁回其上訴。
七、本件事證已臻明確，兩造其餘之攻擊或防禦方法及所用之證
    據，經本院斟酌後，認為均不足以影響本判決之結果，爰不
    逐一論列，附此敘明。
八、據上論結，本件上訴為無理由，依民事訴訟法第449條第1項
    、第78條，判決如主文。
中　　華　　民　　國　　111 　年　　10　　月　　18 　 日
                  民事第二十五庭  
                        審判長法  官  謝碧莉
                              法  官  賴秀蘭
                              法  官  林俊廷 
正本係照原本作成。
如不服本判決，應於收受送達後20日內向本院提出上訴書狀，其
未表明上訴理由者，應於提出上訴後20日內向本院補提理由書狀
（均須按他造當事人之人數附繕本）上訴時應提出委任律師或具
有律師資格之人之委任狀；委任有律師資格者，另應附具律師資
格證書及釋明委任人與受任人有民事訴訟法第466 條之1第1項但
書或第2項所定關係之釋明文書影本。如委任律師提起上訴者，
應一併繳納上訴審裁判費。
中　　華　　民　　國　　111 　年　　10　　月　　18　　日
　　　　　　　　　　　　    　書記官  高瑞君
　　　　　　　　　　　　　
附表：
不動產門牌號碼 坐落地號  權利範圍  (土地) 建號  權利範圍 (建物) 桃園市○○區○○路000號 桃園市○○區○○段00000地號  2422/100000  桃園市○○區○○段000○號 1/2 桃園市○○區○○路000巷00號   桃園市○○區○○段000○號 1/42